臺灣屏東地方法院民事判決　　　　　　110年度潮簡字第132號
原　　　告　黃進嚮　

訴訟代理人　王舜信律師
被　　　告　盧麗琴　

訴訟代理人　楊水柱律師
上列當事人間請求返還遺屬津貼事件，本院於民國110 年9 月15
日言詞辯論終結，判決如下：
    主  文
被告應給付原告新臺幣參拾玖萬零參佰捌拾元，及自民國110 年
3 月6 日起至清償日止，按年息5 ％計算之利息。
訴訟費用由被告負擔。
本判決第一項得假執行。但被告如以新臺幣參拾玖萬零參佰捌拾
元為原告預供擔保，得免為假執行。
    事實及理由
一、原告主張：緣訴外人黃聖峰為兩造之子（兩造前為夫妻關係
    ），嗣黃聖峰於民國108 年2 月10日死亡，其未婚，亦無子
    女，兩造為黃聖峰之全體繼承人。詎被告向勞動部勞工保險
    局（下稱勞保局），領走遺屬津貼新台幣（下同）671,010
    元（下稱系爭遺屬津貼）、家屬死亡喪葬津貼109,750 元（
    系爭喪葬津貼），合計780,760 元（以下合稱系爭津貼）。
    而依勞工保險條例第19條、第22條、第62條第1 項第2 款、
    第63條之3 第2 項、第4 項等規定，兩造同為系爭津貼之受
    益人，系爭津貼應由兩造平均分配，原告爰依據民法第179
    條不當得利之法律關係，請求被告給付系爭津貼之半數即39
    0,380 元等語，並聲明：被告應給付原告390,380 元，及自
    起訴狀繕本送達被告之翌日起至清償日止，按年息5 ％計算
    之利息。
二、被告之答辯：被告對於有領取系爭津貼之事實不予爭執，惟
    黃聖峰死亡後，原告即向被告表示系爭津貼均歸屬被告，因
    而共同向勞保局申領系爭遺屬津貼，並在給付申請書上給付
    方式勾填給付金額匯入被告帳戶由被告受領，足證原告於申
    領糸爭遺屬津貼時，已與被告就原告可領取系爭遺屬津貼之
    1/2 達成贈與被告之合意，則被告自無不當得利可言，原告
    依據不當得利規定請求被告返還系爭津貼之半數，自無理由
    ，請予駁回等語，並聲明：原告之訴駁回。
三、兩造對下列事項不予爭執，並有原告提出之勞保局109 年7
    月9 日保職命字第10960209180 號函文及本院函查之勞保局
    110 年5 月11日保職命字第11010047150 號函文暨所附相關
    申領系爭津貼之資料在卷可參，應堪信屬實：
  ㈠兩造為被繼承人黃聖峰（於108 年2 月10日死亡）之雙親，
    黃聖峰未婚，亦無子女，兩造為黃聖峰之全體繼承人，又兩
    造業已離婚。
  ㈡兩造前有向勞保局共同申請給付系爭遺屬津貼，嗣勞保局於
    108 年5 月6 日將系爭遺屬津貼匯入被告帳戶。另被告亦有
    向勞保局以黃聖峰死亡（被告為被保險人），而申請給付系
    爭喪葬津貼，經勞保局於108 年3 月4 日給付系爭喪葬津貼
    予被告。
四、本院之判斷：
  ㈠按「無法律上之原因而受利益，致他人受損害者，應返還其
    利益。雖有法律上之原因，而其後已不存在者，亦同。」，
    民法第179 條定有明文。又「被保險人於保險效力開始後停
    止前，發生保險事故者，被保險人或其受益人得依本條例規
    定，請領保險給付。」、「同一種保險給付，不得因同一事
    故而重複請領。」、「被保險人之父母、配偶或子女死亡時
    ，依左列規定，請領喪葬津貼：二、被保險人之子女年滿12
    歲死亡時，按其平均月投保薪資，發給二個半月。」、「第
    一項被保險人於本條例中華民國97年7 月17日修正之條文施
    行前有保險年資者，其遺屬除得依前項規定請領年金給付外
    ，亦得選擇一次請領遺屬津貼，不受前項條件之限制，經保
    險人核付後，不得變更。」、「本條例之喪葬津貼、遺屬年
    金給付及遺屬津貼，以一人請領為限。符合請領條件者有二
    人以上時，應共同具領，未共同具領或保險人核定前如另有
    他人提出請領，保險人應通知各申請人協議其中一人代表請
    領，未能協議者，喪葬津貼應以其中核計之最高給付金額，
    遺屬津貼及遺屬年金給付按總給付金額平均發給各申請人。
    保險人依前二項規定發給遺屬給付後，尚有未具名之其他當
    序遺屬時，應由具領之遺屬負責分與之。」、「受領遺屬年
    金給付及遺屬津貼之順序如下：一、配偶及子女。二、父母
    。」，勞工保險條例第19條第1 項、第22條、第62條第2 款
    、第63條第3 項、第63條之3 第2 項、第4 項、第65條第1
    項分別定有明文。
  ㈡本件被告已自承其確有領取系爭津貼之事實，惟辯稱原告有
    向被告表示系爭津貼均歸屬被告，且原告於申領糸爭遺屬津
    貼時，已就原告可領取系爭遺屬津貼之1/2 達成贈與被告之
    合意等語，惟原告否認並陳稱：被告曾有至原告住處，表示
    要幫原告領取系爭津貼等語，則被告自應就原告有向其表示
    系爭津貼均歸屬被告、兩造間就系爭津貼有達成贈與合意之
    事實，依據民事訴訟法第277 條前段規定，負舉證之責。經
    查：
  ⑴依卷附勞工保險本人死亡給付申請書及給付收據、勞保局10
    8 年3 月20日、108 年5 月2 日函文等內容所載（本院卷第
    30、34、37頁），固可認兩造有共同具名申請死亡給付之系
    爭遺屬津貼，並填載給付方式係匯入被告之金融機構帳戶，
    嗣勞保局因無法聯繫原告以確認給付方式，為保障兩造權益
    ，勞保局發函請兩造於30日內就給付方式完成協議並填具死
    亡給付協議證明書，而因兩造逾期並未回覆協議結果，勞保
    局遂依上揭申請書所載給付方式，將系爭遺屬津貼匯入被告
    之帳戶。而依勞工保險條例第63條之3 第2 項、第4 項規定
    及上揭勞保局函文內容可知，上揭申請書所填載之給付方式
    ，僅係申領人向勞保局表示死亡給付之實際給付方法，且因
    兩造為共同具領人，因兩造未遵期向勞保局提出協議證明書
    ，勞保局始依上揭申請書所載給付方式，將系爭津貼匯入被
    告帳戶，尚無從據此即認定兩造間就系爭遺屬津貼有達成贈
    與1/2 之合意。況如被告抗辯原告有表示系爭津貼均歸屬被
    告，原告有贈與1/2 合意之事實為真，則衡情被告自應可要
    求原告出具協議證明書或其他贈與合意之書面提出予勞保局
    ，以證明兩造間確有贈與合意，亦可避免日後發生糾紛，然
    被告並未提出上揭書證，是被告辯稱兩造有共同申領，且申
    請書上給付方式係勾填匯入被告帳戶，以此證明兩造間有贈
    與之合意等語，並不足採。
  ⑵另證人劉秀娥（即原告配偶）於本院證稱：（問：被告在黃
    聖峰往生後，有無去向你拿原告的印章？）有，去伊家裡拿
    的，具體的時間忘記了。（問：被告拿原告的印章要做何事
    ？）伊不清楚，但是她說她要幫我們夫妻辦黃聖峰的勞保，
    因為在喪葬期間，我們夫妻比較忙，所以被告要幫我們辦理
    這件事情。（問：被告向妳拿原告的印章的時候，原告是否
    知道？他在不在？）被告要我向原告說拿印章去辦理黃聖峰
    勞保的事情，原告他同意。後來辦完之後印章有還等語（本
    院卷第47、48頁），是證人劉秀娥證稱被告至原告住處，係
    為拿取原告印章以幫忙原告共同申領系爭津貼，並無被告所
    辯稱系爭津貼均歸屬被告或贈與合意之情事，至於被告於本
    院審理中固陳稱：伊有去原告家裡，原告親自拿印章並蓋章
    在勞保局的申請書上，黃聖峰的死亡證明也是原告拿給伊的
    ，當時他都沒有意見，為何過了那麼久又要來告伊，而且當
    時原告有跟伊說這筆錢要讓伊運用，並要伊幫黃聖峰處理生
    前的卡債及其他債務等語（本院卷第48頁），而證人劉秀娥
    與被告就原告究有無表示系爭津貼均歸屬被告一節，各執一
    詞，本院尚無從僅憑被告單方之個人陳述，即認定被告抗辯
    原告有向其表示系爭津貼均歸屬被告等情屬實，是被告上揭
    辯解，並不足採。
五、依上所述，兩造為黃聖峰之全體繼承人，且應繼分各1/2 ，
    兩造應為系爭津貼之受益人，系爭津貼應由兩造均分，而被
    告無法舉證證明原告有向被告表示系爭津貼均歸屬被告，或
    兩造間有達成原告就系爭遺屬津貼1/2 贈與被告合意之事實
    ，惟被告已領取系爭津貼全部，則被告就系爭津貼之半數，
    自屬無法律上之原因而受有利益，原告並因而受有損害，從
    而，原告依據民法第179 條不當得利規定，請求被告應給付
    390,380 元，及自起訴狀繕本送達翌日（即110 年3 月6 日
    ）起至清償日止，按年息5 ％計算之利息，為有理由，應予
    准許。
六、至於兩造其餘陳述、答辯及提出之事證，經審酌與本院上揭
    判決結果並不生影響，爰不另一一論述指駁，併予說明。
七、本件原告勝訴部分，係民事訴訟法第427 條第1 項訴訟適用
    簡易程序所為被告敗訴之判決，依同法第389 條第1 項第3
    款之規定，應依職權宣告假執行。本院並依同法第392 條第
    2 項之規定，依職權宣告被告如預供擔保，得免為假執行。
八、據上論結，本件原告之訴為有理由，依民事訴訟法第436 條
    第2 項、第78條、第389 條第1 項第3 款、第392 條第2 項
    ，判決如主文。
中    華    民    國   110    年    10    月    15    日
                  潮州簡易庭  法  官  呂憲雄
正本係照原本作成。
如對判決上訴，須於判決送達後二十日內向本院提出上訴狀，其
未表明上訴理由者，應於提出上訴後二十日內向本院補提理由書
狀（均須按他造當事人之人數附繕本）。
如委任律師提起上訴者，應一併繳納上訴審裁判費。
中    華    民    國   110    年    10    月    15    日
                              書記官  林鴻仁